【裁判字號】    99,消債聲,137
【裁判日期】    990930
【裁判案由】    聲請免責
【裁判全文】
臺灣板橋地方法院民事裁定           99年度消債聲字第137號
聲  請  人  甲○○
即  債務人
代  理  人  蕭顯忠律師
上列聲請人即債務人甲○○因消費者債務清理事件，本院裁定如
下：
    主  文
債務人甲○○不免責。
    理  由
一按法院為終止或終結清算程序之裁定確定後，除別有規定外，
  應以裁定免除債務人之債務，消費者債務清理條例（下稱消債
  條例）第132 條定有明文。又法院裁定開始清算程序後，債務
  人有薪資、執行業務所得或其他固定收入，而普通債權人之分
  配總額低於債務人聲請清算前2 年間，可處分所得扣除自己及
  依法應受其扶養者所必要生活費用之數額者，法院應為不免責
  之裁定，但債務人證明經普通債權人全體同意者，不在此限，
  復為同條例第133 條所明定。另債務人有下列各款情形之一者
  ，法院應為不免責之裁定，但債務人證明經普通債權人全體同
  意者，不在此限：(1)於7 年內曾依破產法或本條例規定受免責
  ；(2)隱匿、毀損應屬清算財團之財產，或為其他不利於債權人
  之處分；(3)捏造債務或承認不真實之債務；(4)因浪費、賭博或
  其他投機行為，致財產顯然減少或負擔過重之債務，而生開始
  清算之原因；(5)於清算聲請前1 年內，已有清算之原因，而隱
  瞞其事實，使他人與之為交易致生損害；(6)明知已有清算原因
  之事實，非基於本人之義務，而以特別利於債權人中之一人或
  數人為目的，提供擔保或消滅債務；(7)隱匿、毀棄、偽造或變
  造帳簿或其他會計文件之全部或一部，致其財產之狀況不真確
  ；(8)故意於財產及收入狀況說明書為不實之記載，或有其他故
  意違反本條例所定義務之行為，亦為同條例第134 條所明定。
  復按消費者債務清理制度並非在使債務人恣意消費所造成之債
  務，轉嫁予債權人負擔，債務人免責制度，應在鼓勵勤勞誠實
  之債務人，而非縱容債務人奢侈浪費，倘債務人於聲請清算前
  之相當期間內，利用信用金融之機會，恣意為非屬通常生活所
  需之鉅額消費或作奢侈性、浪費性之消費，而不在意日後履行
  返還之能力，反而算計消費者債務清理條例中之免責制度，濫
  用清算程序以規避其應負擔之償還責任，自與消費者債務清理
  條例之立法本旨有違。
二聲請人即債務人甲○○因有不能清償債務之情事，而向本院聲
  請消費者債務清理事件，前經本院於民國98年12月23日以98年
  度消債清字第155 號裁定債務人自98年12月28日下午4 時起開
  始清算程序【見本院98年度消債清字第155 號卷（下稱第155
  號卷）第82頁】。嗣因債務人名下財產不敷清償清算程序費用
  ，經本院於99年6 月1 日以99年度司執消債清字第8 號裁定終
  止清算程序確定在案【見本院99年度司執消債清字第8 號卷（
  下稱第8 號卷）第145 頁】。依消費者債務清理條例第132 條
  規定，本院於裁定免除債務人債務前，應審酌債務人有無應為
  不免責之事由。本院經通知全體債權人及債務人，就本院應否
  裁定免除債務人債務表示意見，除債權人正泰資產管理有限公
  司於99年7 月22日收受本院通知（見本院卷第14頁），逾期迄
  未表示任何意見外，其餘債權人均表示不同意債務人免責，其
  意見如下：
(一)債權人力興資產管理股份有限公司表示：債權人不同意債務人
  免責之聲請（見本院卷第24頁）。
(二)債權人誠第一資產管理股份有限公司表示：債務人明知無能
  力負擔高額借貸且無能力清償債務，仍向原債權人聲請使用電
  信服務及向多家銀行辦理信用卡使用並逾期未清償，且所積欠
  金額均屬高額，顯見債務人並無積極清償債務之誠意，而係僅
  欲藉由消債條例脫免清償債務，堪認有消債條例第134 條第4
  款之情事，應予不免責裁定（見本院卷第25頁）。
(三)債權人名豐資產管理股份有限公司表示：債務人明知無能力負
  擔高額借貸且無能力清償債務，仍向原債權人渣打國際商業銀
  行股份有限公司及多家銀行辦理信用卡使用並逾期未清償，且
  所積欠金額均屬高額，顯見債務人並無積極清償債務之誠意，
  而係僅欲藉由本條例脫免清償債務，堪認有消債條例第134 條
  第4 款之情事，應予不免責裁定（見本院卷第27頁）。
(四)債權人新誠國際資產管理股份有限公司（下稱新誠資產公司）
  表示：本件債權是原債權人翊豐資產公司將自中華商業銀行股
  份有限公司（下稱中華銀行）受讓之債權，讓與新誠資產公司
  。債務人明知本身收入有限，本應量入為出，節約消費，行樸
  實生活，但依債務人消費明細表可知，皆為短期間內刷卡四亞
  航旅行社22,620 元、29,700元、19,800元、9,900元，及名爵
  旅行社等奢華消費費用，非正常人之生活型態，且次月償還金
  額頗低，債務人大量消費，恣意揮霍，終至無能力清償，更顯
  見債務人並無還款誠意，僅是利用消債條例之施行來試探是否
  可免除支付欠款，此種心態更是投機取巧、心存僥倖，堪認其
  確有消債條例第134 第4 款之情事，鈞院應為不免責裁定（見
  本院卷第30頁）。
(五)債權人玉山商業銀行股份有限公司（下稱玉山銀行）表示：債
  務人截至98年12月27日為止，尚積欠本行信用卡帳款 364,181
  元，其信用卡消費為美容護膚、預借現金、3C電子產品…等過
  度消費，實無免責之理（見本院卷第43頁）。
(六)債權人遠東國際商業銀行股份有限公司表示：債務人為62年次
  ，應非無工作能力之人，且非陷於無法生活或完全無法自給之
  地步，且本案各債權人受償金額為零元，依消債條例第133 條
  前段規定，鈞院應為不免責裁定。又債務人名下無擔保負債高
  達 2,991,035元，依一般經驗法則判斷其負債原因無非是過度
  擴張信用、恣意消費、浪費甚或投機、無法克制物慾等情事，
  債權人認為債務人應當負起完全應有之清償責任，鈞院應為不
  免責之裁定（見本院卷第46頁）。
(七)債權人中國信託商業銀行股份有限公司（下稱中國信託銀行）
  表示：債務人於本行欠款除大額之預借現金與通信貸款外，並
  有全國電子、高價精緻餐飲、KTV 、汽車、雜誌、訓連國際、
  美容護膚、精品服飾、高價鐘錶、施威特美容美體、皮鞋、高
  價電話、旅行社、電器、保險及寶石銀樓等消費，其性質與數
  額應非屬一般日常生活所必需，且債務人於未能全額清償其經
  濟情況已有困難之同時，猶持續大量借款及奢侈性消費惡化負
  債情形之行為，就其全部負債情形，債務人當時之負債已逾越
  可得支配之所得，承擔逾越其收入之高額風險，不啻將其承擔
  之風險逕行轉嫁於債權人承擔，不符公平原則，並因浪費、賭
  博或其他投機行為，致負擔過重之債務，而生開始清算原因之
  情形。又債務人正當青壯並具工作能力，當竭力清償債務，以
  防止消債條例被濫用，影響債權人公平受償機會。懇請鈞院查
  察債務人於聲請清算前2 年間，可處分所得扣除自己及依法應
  受其扶養者所必要生活費用之數額，並審酌有無構成消債條例
  第133 條前段不應免責之情事（見本院卷第50頁）。
(八)債權人富邦資產股份有限公司表示：債務人之債務皆為信用卡
  債務，顯係不衡量自己財務狀況即辦理眾多信用卡揮霍，此乃
  以卡養卡而致無法負擔過重債務，故請求鈞院應為不免責之裁
  定（見本院卷第112頁）。
三經查，依債權人中國信託銀行及玉山銀行所提出之債務人信用
  貸款資料，可知債務人於89年12月間向中國信託銀行通信貸款
  30萬元（見本院卷第110 頁）；於90年4 月間持中國信託銀行
  信用卡預借現金共5 萬元（見本院卷第91頁）；於90年6 月間
  持中國信託銀行信用卡預借現金1 萬元（見本院卷第93頁）；
  於90年7 月間持中國信託銀行信用卡預借現金1 萬5 千元（見
  本院卷第95頁）；於90年8 月間分別持中國信託銀行信用卡及
  玉山銀行信用卡預借現金共8 萬元（見本院卷第44、96頁）；
  於90年9 月間持玉山銀行信用卡預借現金2 萬元（見本院卷第
  44頁）；於90年10月間持玉山銀行信用卡預借現金1 萬5 千元
  （見本院卷第44頁）；於90年11月間持中國信託銀行信用卡預
  借現金2 萬元（見本院卷第99頁），是以債務人自89年12月起
  至90年11月止，合計向債權銀行借貸共51萬元，債務人於93年
  以前並未有任何依法受扶養之人，此有其提出之戶籍謄本1紙
  在卷可稽（見前揭第155號卷第23頁），債務人尚未因懷孕而
  失業前，平均每月借款即高達42,500元【計算式：（30 0,000
  元＋50,000元＋10,000元＋15, 000元＋80,000元＋20, 000元
  ＋15,000元＋20,000元）÷12月＝42,500元】。退步言之，依
  債務人提出之財產及收入狀況說明書與陳報狀，其聲請清算前
  2年每月之生活必要費用支出加計未成年子女吳彥呈（男，93
  年2月22日）之扶養費用僅為10,000元（見前揭第155號卷第8
  、69頁），縱依行政院主計處96至98年度每人每月最低生活必
  要費用為9,509元、9,829元、10,792元，則債務人聲請清算前
  2年之個人最低生活必要費用及未成年子女扶養費用共為369,
  254元【計算式：（9,509元×1月）＋（9,829元×12月）＋（
  10,792元×11月）＝246,169元，246,169元×1.5人＝369,254
  元，元以下四捨五入】，平均每月需15,386元（計算式：
  369,254元÷24月＝15,386元），但債務人上開預借借貸金額
  已明顯逾越其必要生活費用，亦足認逾越一般人日常生活必要
  。再觀諸債權人所提出之債務人使用信用卡消費明細，債務人
  於90年1月間使用中國信託銀行信用卡簽帳消費於服飾、保險
  共20,924元（見本院卷第89、90頁）；於90年7月間使用玉山
  銀行信用卡簽帳消費於美容護膚坊共13, 700元（見本院卷第
  44頁）；於90年9月間分別使用玉山銀行及中國信託銀行信用
  卡簽帳消費於亞航旅行社、健康食品、汽車輪胎共34,289 元
  （見本院卷第44、97頁）；於90年10月間分別使用玉山銀行及
  中國信託銀行信用卡簽帳消費於亞航旅行社、服飾、里約西餐
  廳共50,191元（見本院卷第44、98頁）；於90年11月間分別使
  用玉山銀行及中國信託銀行信用卡簽帳消費於電信業、汽車修
  理支出共30,000元（見本院卷第44、99頁）；於90年12月間使
  用中華銀行信用卡簽帳消費於汽車修護、保險、亞航旅行社共
  27,529元（見本院卷第33頁）；於91年1月間分別使用中華銀
  行及玉山銀行信用卡簽帳消費於亞航旅行社、服飾、皮鞋、咖
  啡店共73,520元（見本院卷第33、44頁）；於91年2月間分別
  使用中華銀行及玉山銀行信用卡簽帳消費於琴屋餐廳、亞航旅
  行社、康是美藥妝店共54,584元（見本院卷第33、44頁），債
  務人上揭消費顯非日常生活必要支出，而有奢靡消費之情事，
  是債權人認債務人有高度道德風險之虞，並非無據。本院於99
  年9月8日通知債務人陳述意見（見本院卷第9頁），經債務人
  於99年9月16日具狀表示：「債務人僅有高職學歷，並無專長
  ，民國92年間因懷孕而未被繼續僱用，生產後又因照顧小孩未
  能工作，今年小孩剛進小學，聲請人想覓得照顧小孩與工作兼
  顧之工作，迄未能如願。又債務人前因工作不穩定，常有收入
  不敷支出之情形，不得已刷卡支應，惟因卡債利息甚高，致後
  來須以債養債，以預借現金方式繳付卡債，致債務繼續累積，
  債務人一向節衣縮食，從未有浪費揮霍等投機行為」等語（見
  本院卷第107頁）。惟查，債務人未衡量其是否有足夠清償能
  力，竟向債權人多次借款，且未向本院釋明該借款用途為何，
  恣意為前述之奢靡消費，終至無力還款，債務人現年37歲，自
  92年起長期無工作收入，靠家人接濟（見本院卷第107頁），
  竟累積債務高達2,991,035元（見前揭第8號卷第118頁背面）
  ，衡諸前揭立法目的，債務人於聲請清算前之相當期間內，利
  用信用金融之機會，恣意為非屬通常生活所需之鉅額消費或作
  奢侈性、浪費性之消費，而不在意日後履行返還之能力，自與
  消費者債務清理條例設置免責制度之立法本旨有違。另依衡平
  法理，債務人正值青壯，有工作能力，若然予以免責，對各債
  權人亦非屬公平。從而，堪認聲請人確有「因浪費、賭博或其
  他投機行為，致財產顯然減少或負擔過重之債務，而生開始清
  算之原因」情事存在。
四綜上所述，本件債務人有消費者債務清理條例第134 條第4 款
  所規定之不應免責之情形存在，爰裁定如主文。
中    華    民    國    99    年    9     月    30   日
                  民事第三庭  法  官  徐玉玲
上為正本係照原本作成。
如不服本裁定，應於裁定送達後10日內，以書狀向本院提出抗告
，並繳納抗告費新臺幣1千元。
中    華    民    國    99    年    9     月    30   日
                              書記官  陳宥伶

司法院資訊處製作；財團法人民間司法改革基金會備份。
